【裁判字號】    97,消債更,1289
【裁判日期】    971209
【裁判案由】    聲請更生程序
【裁判全文】
臺灣高雄地方法院民事裁定          97年度消債更字第1289號
聲  請  人  甲○○
上列當事人因消費者債務清理事件聲請更生，本院裁定如下：
    主  文
更生及保全處分之聲請均駁回。
聲請費用由聲請人負擔。
    理  由
一、聲請意旨略以：伊因積欠安泰銀行股份有限公司（下稱安泰
    富邦銀行）等債權人無擔保債務共計新台幣（下同）2,665,
    150 元，於民國95年間依金融主管機關協調成立之中華民國
    銀行公會會員辦理消費金融案件無擔保債務協商機制，與債
    權人達成分期還款協議，同意自95年7 月起、分204 期、利
    率4.5%、每月10日繳納19,674元方式償還，至全部清償為止
    。然伊任職於京心商行，每月收入僅約30,000元，扣除每月
    必要生活支出及扶養費用19,000元，而銀行每月要求償還之
    金額卻高達19 ,674 元，每月均入不敷出，遂於繳納20期後
    選擇毀諾，此確是不可歸責於伊，致無法依原協商條件履行
    ，爰依法聲請准允更生等語。
二、按債務人與金融機構協商成立者，不得聲請更生或清算，但
    因不可歸責於己之事由，致履行顯有重大困難者，不在此限
    ；本條例施行前，債務人依金融主管機關協調成立之中華民
    國銀行公會會員辦理消費金融案件無擔保債務協商機制與金
    融機構成立之協商，準用前項之規定，消費者債務清理條例
    （下稱消債條例）第151 條第5 項、第6 項分別定有明文。
    衡諸債之關係係以當事人間之信賴關係為基礎，為社會經濟
    組織之重要支柱，故當事人於以法律行為追求自己之利益之
    際，亦應顧及對方之利益，並考量債權債務在社會上之作用
    ，本於誠實及信用之原則，行使債權及履行債務。是對於已
    陷入經濟上困境之消費者，若任其於惡性循環之債務窘境中
    自生自滅，將衍生嚴重之社會問題，難以維持安定之社會經
    濟秩序，故為兼顧債權人、債務人雙方之利益，對陷於經濟
    上困境之消費者，乃允其於消債條例施行後，得選擇以重建
    型之更生程序或清算型之清算程序清理其債務，藉以妥適調
    整債務人與債權人及其他利害關係人間之權利義務關係，保
    障債權人獲得公平受償，並謀求消費者經濟生活之重建復甦
    機會。惟對於已與金融機構協商成立，或於本條例施行前，
    已依金融主管機關協調成立之中華民國銀行公會會員辦理消
    費金融案件無擔保債務協商機制與金融機構成立協商之債務
    人，若非因不可歸責於己之事由，致履行顯有重大困難，僅
    係為圖謀減免債務，而不為債務之履行，自有違債權契約為
    誠信契約之本旨，故依消債條例第151 條第6 項準用同條第
    5 項前段之規定，不得聲請更生或清算，始能避免肇致道德
    危險。次按債務清償方案成立後，應由債務人按其條件履行
    ，如因事後發生情事變更，在清償期間收入或收益不如預期
    ，致該方案履行困難甚或履行不能，因不可歸責於己，始能
    准許債務人聲請更生或清算，以避免債務人任意毀諾已成立
    之協商，濫用更生或清算之裁判上債務清理程序。從而所謂
    「不可歸責於己之事由」，應係指客觀上聲請人之支出增多
    ，或收入、收益減少，非其成立協商時所能預期，諸如物價
    上漲而成本增加、家屬患病等以致支出增加，或因病無法工
    作、僱佣之公司倒閉或裁員、失業、減薪等以致收入減少，
    均屬之。
三、聲請人現積欠安泰銀行等債權人無擔保債務共計2,665,150
    元，於95年間依金融主管機關協調成立之中華民國銀行公會
    會員辦理消費金融案件無擔保債務協商機制，與債權人達成
    分期還款協議，同意自95年7 月起、分204 期、利率4.5%、
    每月10日繳納19,674元方式償還，至全部清償為止，聲請人
    於繳納20期後，即未再依協議繼續履行分期償還等情，為聲
    請人所自承，並有聲請人提出之財團法人金融聯合徵信中心
    當事人綜合信用報告、債權人清冊、協議書及無擔保債務還
    款計畫各1 份等附卷可稽（詳臺灣新竹地方法院97消債更字
    第234 號卷），應認真實。是聲請人於前既已依債務協商機
    制與金融機構成立協商，依上開說明，其原本應依此協商結
    果而為誠信履行，故其欲援引上開條例條項之例外規定而再
    聲請更生或清算時，自應就其不依約履行是否具不可歸責於
    己之事由而致履行顯有重大困難之情形詳為審查，以避免道
    德上之危險。本件聲請人固主張其每月薪資僅3 萬元，扣除
    每月必要生活支出及扶養費用，每月均入不敷出，係不可歸
    責於己之原因而毀諾並為本件更生之聲請云云。然查：
  (一)聲請人為任職於京心商行，96年度薪資所得共計383,600 元
    ，每月薪資所得平均約383,600 元（383,600 元÷12個月＝
    31,967元，元以下四捨五入），有聲請人提出之財政部臺灣
    省北區國稅局96年度綜合所得稅各類所得資料清單1 份可按
    （詳上開卷卷第19頁），則聲請人主張其每月薪資約3 萬元
    ，尚屬可採。
  (二)按受扶養權利者，以不能維持生活而無謀生能力者為限，民
    法第1117條第1 項定有明文；同條第2 項規定，前項無謀生
    能力之限制，於直系血親尊親屬不適用之，即直系血親尊親
    屬受扶養者，仍須以不能維持生活者為限（最高法院87年度
    台上字第1696號判決意旨參照）。質言之，直系尊親屬受扶
    養之權利雖不以無謀生能力為限，仍須具備不能維持生活之
    要件。而本件聲請人之父母韋綜諒、林寶瑩名下共有自用小
    客車1 部、價值共計7,187,073 元之房地6 筆等情，亦有韋
    綜諒、林寶瑩財產歸屬清單各1 件足憑（見本院卷第23頁、
    第26頁），顯見聲請人之父母並無不能維持生活之情事，即
    無受聲請人扶養之必要，故聲請人主張尚須支付父母韋綜諒
    、林寶瑩扶養費用云云，即屬無據。
  (三)另關於聲請人本人之必要生活支出部分，其雖主張每月須支
    出房租7,500 元、交通費用500 元、膳食費6,000 元、民生
    必需品2,500 元云云，並據其提出房屋租賃契約書及發票等
    單據為憑（見卷第28頁至第34頁），惟聲請人並未提出全部
    憑證以資證明，無從審酌是否均屬必要之費用，此部份因消
    債條例之立法目的，係為使不幸陷入經濟困境之人得以清理
    債務、重建生活，並在清理過程中能保有符合人性尊嚴之最
    低基本生活，而非維持債務人過去慣常之寬逸生活，是於評
    估履行原協商方案是否顯有重大困難時，並非由聲請人任意
    主張其基本生活費用之數額，否則將造成揮霍無度以致清償
    能力降低，反而易使更生程序無從進行，因此本院參酌聲請
    人目前工作地點在新竹縣竹北市，是認應以內政部所公告之
    97年度台灣省低收入戶最低生活費用每人每月為9,829 元計
    算始為合理。則聲請人扣除其個人最低生活費用9,829 元後
    ，尚餘20,171元（計算式：30,000元－9,829 元＝20,171元
    ），仍足以依原協商條件履行，此由聲請人在毀諾前已依原
    協商條件，依約繳付長達20期應納之款項，益得明證，自難
    認聲請人履行協商有何重大困難之處。
  (四)聲請人自95年間協商成立前，即在京心商行任職，目前仍在
    原單位任職，聲請人復未釋明在協商成立後，有何不可預料
    之原因致其收入大幅減少或支出因而增加之情。準此，聲請
    人前於95年間債務協商成立時，與其嗣後毀諾，未依協議還
    款時，期間收入、支出既無任何重大變化，則聲請人主張其
    因不可歸責於己之事由，以致履行協商成立之還款協議顯有
    重大困難乙節，委無足採。
四、綜上，聲請人與全體無擔保債權銀行前經協商成立，且未能
    舉證證明有何不可歸責於己之事由，致履行協商顯有重大困
    難情事存在，揆諸首揭規定及說明，其聲請即屬聲請更生之
    要件不備，應予駁回。
五、又本件聲請更生既經駁回，聲請人另於97年11月間具狀聲請
    保全處分，請求准予停止扣薪之強制執行，已無聲請實益，
    自應併予駁回。
六、爰依消費者債務清理條例第8 條前段、第15條，民事訴訟法
    第78條，裁定如主文。
中    華    民    國    97    年    12    月    9     日
                  民事第五庭  法  官  李育信
上為正本係照原本作成。
如不服本裁定，應於裁定送達後10日內，以書狀向本院提出抗告
，並繳納抗告費新臺幣1 千元。
中    華    民    國    97    年    12    月    9     日
                              書記官  林玉珊


司法院資訊處製作；財團法人民間司法改革基金會備份。
